【裁判字號】    99,訴,21
【裁判日期】    990825
【裁判案由】    袋地通行權
【裁判全文】
臺灣臺東地方法院民事判決                99年度訴字第21號
原      告  甲○○
被      告  財政部國有財產局台灣北區辦事處台東分處
法定代理人  乙○○
訴訟代理人  丙○○
上列當事人間確認袋地通行權事件，本院於民國99年8 月11日言
詞辯論終結，判決如下：
    主    文
確認原告就被告管理之臺東縣臺東市○○段八○八地號土地面積
三點二七二平方公尺、同段八○九地號土地面積三五點五八平方
公尺、同段八一一地號土地面積三八點一三九平方公尺、同段八
一三地號土地面積四點五三三平方公尺等土地如複丈成果圖標示
範圍部分有通行權。
原告應按當期公告地價年息百分之二計算之通行權金給付予被告
。
訴訟費用由原告負擔。
    事 實 及 理 由
一、原告主張：臺東縣臺東市○○段810、812地號土地為其所有
    （下稱原告所有土地），現種植釋迦果樹。同段809、811及
    813 地號土地為國家所有，現由財政部國有財產局台灣北區
    辦事處台東分處管理（下稱被告管理土地）。原告所有土地
    東邊鄰地種植荖葉；西邊有排水溝及斷崖；南邊為斷崖，高
    低相差約10公尺；北邊為住宅，四周並無公路，經由被告管
    理土地始可通行至知本路，原告所有土地因與公路無適宜聯
    絡致不能通常使用，為運輸釋迦，已擇損害最少處所為通行
    範圍。爰依民法第787 條規定請求准予通行被告管理如複丈
    成果圖所示部分之土地等語。並聲明：確認原告就被告管理
    之臺東縣臺東市○○段808地號土地面積3.272平方公尺、同
    段809地號土地面積35.580平方公尺、同段811地號土地面積
    38.139平方公尺、同段813地號土地面積4.533平方公尺等土
    地如複丈成果圖標示範圍部分有通行權。
二、被告則以：原告所欲通行之處，並非對周圍土地損害最少之
    範圍，建業段809 地號土地經編定為都市計畫內住宅區，屬
    適合處分土地，故不予通行使用。原告並已使用同段807、8
    09、811、808地號等4筆國有土地通行至其所有之同段812地
    號土地。另同段807、808、809 地號土地為供公眾通行之巷
    道，亦無單獨給予原告使用之必要。原告如欲通行同段809
    、811地號土地，應自上開土地西側地籍線向東延伸3公尺寬
    之土地為範圍。被告所受損害，係按當期公告地價年息 2 ﹪
    計算。並聲明：原告之訴駁回。
三、兩造不爭執事項：
(一)臺東市○○段808地號、809地號、811地號、813地號為國有土
  地，被告為實際管理機關。
(二)臺東市○○段810地號、812地號土地為原告所有。
(三)原告提出之地籍圖騰本，就其所有土地四方使用情形及現狀。
(四)被告提出國有土地勘（清）查表--使用現況略圖。
(五)臺東縣臺東地政事務所99年7月2日及同年7月19日函文及複丈
  成果圖。
(六)被告因原告通行土地所受損害為按當期公告地價年息2 ﹪計算
  之通行權金。
四、本院得心證之理由：
(一)按土地因與公路無適宜之聯絡，致不能為通常使用時，除因土
  地所有人之任意行為所生者外，土地所有人得通行周圍地以至
  公路。前項情形，有通行權人應於通行必要之範圍內，擇其周
  圍地損害最少之處所及方法為之；對於通行地因此所受之損害
  ，並應支付償金；民法第787條第1項及第2 項分別定有明文。
  經查：
1.原告所有土地四周依西南東北方位分別被臺東縣臺東市○○段
  809、811、813、663-1、747、748、749 地號等土地包圍，業
  據其提出地籍圖騰本影本及照片為證（見本院卷第7-8頁、第5
  6- 61頁）。足徵原告所有土地為袋地無訛。
2.參以被告提出之國有土地勘（清）查表顯示，原告所有土地種
  植釋迦，除東邊以外，均有高低落差等情，復有原告提出地籍
  圖標示高低落差約10公尺及排水溝，並有鄰近排水溝及斷崖等
  照片足參，核予本院勘驗現場情狀相符，有本院勘驗測量筆錄
  及照片附卷可稽（見本院卷第64-65頁、第56頁、59-61頁、第
  80-84 頁）。由此觀之，原告所有土地南方有高低落差，東方
  為他人種植荖葉園，綜合各情，應以原告提出之位置即延西方
  經過被告管理土地連接知本路4 段為損害最少之處所。另原告
  主張通行範圍雖有部分為既成道路，惟其他部分則非既成道路
  ，仍有通行之必要。被告亦同意自西側地籍線向東延伸3 公尺
  寬之土地為通行權範圍。揆諸上開規定，原告主張確認就被告
  管理之臺東縣臺東市○○段808地號土地面積3.272平方公尺、
  同段809地號土地面積35.580平方公尺、同段811地號土地面積
  38.139平方公尺、同段813地號土地面積4.533平方公尺等土地
  如複丈成果圖標示範圍部分有通行權等語，有臺東縣臺東地政
  事務所99年7月19日複丈成果圖可憑（見本院卷第94-95頁），
  洵屬有據。
(二)其次，原告通行被告管理土地致其受有損害當無疑義。從而，
  被告主張所受損害為按當期公告地價年息2 ﹪計算之通行權金
  ，原告就此亦不爭執，爰判決如主文第2項所示。
五、末按因共有物分割、經界或其他性質上類似之事件涉訟，由
    敗訴當事人負擔訴訟費用顯失公平者，法院得酌量情形，命
    勝訴之當事人負擔其一部；民事訴訟法第80條之1 定有明文
    。民事訴訟程序雖以敗訴當事人負擔訴訟費用為原則，此係
    對立兩造當事人，有勝敗區分之故。惟於民事訴訟中，亦有
    屬於非訟事件性質者，例如請求分割共有物之訴、定經界之
    訴等，此類事件實質上並無所謂何造勝訴敗訴之問題。若將
    訴訟費用命形式上敗訴之當事人負擔，即有欠公允，此係增
    設本條規定之立法理由。觀之確認通行權事件，性質近似非
    訟事件，此由原告訴之聲明不拘束本院可明。揆諸上開說明
    ，本院認原告就國有土地請求確認通行權存在，本可直接向
    被告申請，以支付償金之方式為之，卻以訴訟方式提起，審
    酌上情，認應由原告負擔本件訴訟費用較為允當。
六、據上論結，原告之訴有理由，依民事訴訟法第80條之1 規定
    ，判決如主文。
中    華    民    國    99    年    8     月    25    日
                  民事庭 審判長法  官  李芳南
                               法  官  楊憶忠
                               法  官  傅曉瑄
以上正本係照原本作成
如對本判決上訴，須於判決送達後20日內向本院提出上訴狀，如
委任律師提起上訴者，應一併繳納上訴審裁判費。
中    華    民    國    99    年    8     月    25    日
                                書記官  莊惠如

司法院資訊處製作；財團法人民間司法改革基金會備份。
